【裁判字號】    88,易,2055
【裁判日期】    891108
【裁判案由】    詐欺
【裁判全文】
臺灣臺中地方法院刑事判決                        八十八年度易字第二五五號
    公  訴  人  臺灣台中地方法院檢察署檢察官
    被      告  丁○○
    被      告  丙○○
    被      告  甲○○
右列被告等因詐欺等案件，經檢察官提起公訴（八十七年度偵字第一五八七三號），
本院判決如左：
    主  文
丁○○明知為不實之事項，而使公務員登載於職務上所掌之公文書，足以生損害於公
眾，累犯，處有期徒刑參月，如易科罰金以參佰元折算壹日。
丙○○明知為不實之事項，而使公務員登載於職務上所掌之公文書，足以生損害於公
眾，處有期徒刑貳月，如易科罰金以參佰元折算壹日。
丁○○、丙○○被訴詐欺部分，均無罪。
甲○○無罪。
    事  實
一、丁○○前於民國八十六年間因妨害自由案件，經臺灣高等法院台中分院判處有期
    徒刑五月確定，甫於八十七年四月二十三日執行完畢，其明知其國民身分證係於
    八十六年間，因向某真實姓名年籍均不詳之成年男子借款時，交付予該名男子而
    非遺失，竟於八十七年五月二十一日，至台中縣后里鄉戶政事務所，在「補領國
    民身分證申請書」上，偽填其國民身分證在台中市遺失之不實事項，而持向該管
    戶政事務所承辦人員據以申請補領國民身分證，致使該戶政事務所承辦人員將此
    一不實之遺失事項，登載於職務上所掌之公文書，而得以補領國民身分證一張，
    足以生損害於戶政機關就身分證明文件管理之正確性。
二、丙○○亦明知其國民身分證係於八十六年五月間，因向某真實姓名年籍均不詳之
    成年男子借款時，交付予該名男子而非遺失，竟於八十六年八月二十一日，至台
    中縣潭子鄉戶政事務所，在「補領國民身分證申請書」上，偽填其國民身分證於
    八十六年八月十七日在台中市遺失之不實事項，而持向該管戶政事務所承辦人員
    據以申請補領國民身分證，致使該戶政事務所承辦人員將此一不實之遺失事項，
    登載於職務上所掌之公文書，而得以補領國民身分證一張，足以生損害於戶政機
    關就身分證明文件管理之正確性。
二、案經法務部調查局台中市調查站報請臺灣臺中地方法院檢察署檢察官偵查起訴。
    理  由
壹、有罪部分：
  一、訊據被告丁○○、丙○○對確有於右揭時、地，將渠所有之國民身分證，分別
      持向某真實姓名年籍均不詳之成年男子借款而非遺失，竟於前開時間以遺失國
      民身分證為由，填載補領國民身分證申請書，而分向台中縣后里鄉及潭子鄉戶
      政事務所據以補領國民身分證各一張之事實，坦承在卷，且有補領國民身分證
      申請書影本二紙附於偵查卷內可稽，被告丁○○、丙○○上開自白，核與事實
      相符，本案事證明確，被告丁○○、丙○○犯行足堪認定。
  二、被告丁○○、丙○○均明知渠等之國民身分證並非遺失，竟分別於補領國民身
      分證申請書上，偽填遺失事由，而持向各該戶政事務所承辦人據以申請補領國
      民身分證，使該事務所承辦人員將此不實事項，分別登載於職務上所掌之公文
      書，而得以分別補領國民身分證一張，足以生損害於戶政機關就身分證明文件
      管理之正確性，核其二人所為，係分犯刑法第二百十四條使公務員登載不實事
      項於公文書罪。又查，被告張文銅前於民國八十六年間，曾因妨害自由案件，
      經臺灣高等法院台中分院判處有期徒刑五月確定，甫於八十七年四月二十三日
      執行完畢，有臺灣台中地方法院檢察署刑案資料查註紀錄表及台灣高等法院被
      告全國前案紀錄表各一份在卷可按，其於有期徒刑執行完畢後，五年以內再犯
      本件有期徒刑以上之罪，為累犯，應依刑法第四十七條規定加重其刑。爰爰審
      酌被告丁○○、丙○○二人之犯罪動機、目的，僅在補領本人國民身分證供己
      使用，渠等犯罪手段係屬平和，犯罪所生之危害尚非嚴重、犯罪後能坦承犯行
      ，態度良好等一切情狀，分別量處如主文所示之刑，並均諭知易科罰金之折算
      標準。
貳、無罪部分：
  一、公訴意旨另以：被告丁○○、丙○○、甲○○三人，分別明知另案被告劉育松
      （另案通緝中）及其餘真實姓名年籍均不詳之成年人，於民國八十六年間，在
      中國時報、聯合報等報章上所刊登之「代辦信用貸款，僅需三至五天就可貸到
      款項，過件收費」等廣告，係以誘得急須用錢之被害人與劉育松等人連絡，再
      向被害人詐稱須先匯寄手續費與資料費至特定之郵局帳戶內，始可代辦信用貸
      款之方式，而向人詐騙款項，渠三人竟分別基於幫助詐欺之不法犯意，而分別
      提供(1)郵政劃撥儲金帳號00000000號，戶名丁○○、(2)郵政劃撥儲金
      帳號00000000號，戶名丙○○、(3)郵政劃撥儲金帳號0000000
      0號，戶名甲○○等郵局帳戶，供另案被告劉育松及其餘真實姓名年籍均不詳
      之成年人用以詐欺他人款項使用，其間計有被害人顏美繁陷於錯誤，先後於八
      十六年七月十五日、七月二十二日及七月二十三日，分別匯寄新台幣（下同）
      一萬八千元、二萬八千元與三千元至被告丙○○上開帳戶內，另於八十六年七
      月二十四日，再匯寄一萬五千元至被告丁○○上開帳戶內；另有被害人蔡清萬
      則於八十六年十一月十七日，匯寄一萬五千元至被告丙○○上開帳戶及匯寄二
      萬一千元至被告甲○○上開帳戶內。因認被告丁○○、丙○○、甲○○三人涉
      犯幫助詐欺罪嫌等語。
  二、按犯罪事實應依證據認定之，無證據不得推定其犯罪事實；又不能證明被告犯
      罪者，應諭知無罪之判決，刑事訴訟法第一百五十四條、第三百零一條第一項
      分別定有明文；且認定不利於被告之事實，須依積極證據，苟積極證據不足為
      不利於被告事實之認定時，即應為有利於被告之認定，更不必有何有利之證據
      ；及事實之認定，應憑證據，如未能發現相當證據，或證據不足以證明，自不
      能以推測或擬制之方法，以為裁判期礎，亦分有最高法院三十年上字第八一六
      號、四十年台上字第八六號判例可資參照。
  三、本件公訴人認被告丁○○、丙○○、甲○○涉犯刑法第三百三十九條第一項之
      幫助詐欺罪嫌，係以被害人顏美繁之姊顏美娥及被害人蔡清萬於調查站中所為
      匯款過程之指述及被告丁○○、丙○○、甲○○等人所為辯解不可採信等語為
      其主要論據。惟訊之被告丁○○、丙○○、甲○○均堅詞否認有公訴人所指幫
      助詐欺犯行，被告丁○○、丙○○辯稱：因向地下錢莊借款，地下錢莊之人表
      示可代辦信用貸款，乃交付國民身分證及上開郵局帳戶存摺、提款卡予地下錢
      莊之人；被告甲○○則辯稱：上開帳戶係伊友人劉育松向伊借用，伊不知劉某
      將之用以詐騙他人錢財等語。
  四、經查，本件被害人顏美繁、蔡清萬受他人詐騙而為匯款之上開帳戶，雖為被告
      丁○○、丙○○、甲○○三人所分別開立之帳戶一節，固據被丁○○、丙○○
      、甲○○三人供承在卷，並有相關開戶及對帳單資料附於偵查卷內可資佐證。
      ，惟查：
      （一）被害人顏美繁等人據以匯款之上開帳戶，固分為被告丁○○、丙○○、
            甲○○三人所有，惟仍應調查其他積極之證據以資審認。次查，調查人
            員經依被害人顏美繁之姊顏美娥所提供之上開詐欺集團自稱「余文光」
            及「黃經理」之男子所留○四–0000000、0000000、0
            000000、0000000、0000000號電話號碼及車牌號
            碼ＮＴ–七五二二號自小客車進行追查，未有下文，且因無法證明案外
            人鄭淑鈴（ＮＴ–七五二二號自小客車之所有人）犯罪，而為不起訴處
            分在案，且依卷附郵局對帳單資料內容觀之，被告丁○○、丙○○、李
            偉慶三人所分別開立之上開帳戶，自八十六年五月間起即有多筆交易，
            且均係被害人匯款入帳後，於當日或翌日，即由集團人員以自動提款機
            提款方式提領一空，足見上開詐騙集團行事極為小心，再參以此類詐欺
            犯罪型態，其犯罪者大都以冒用他人名義開戶或以詐得之他人帳戶供己
            使用等方式，充為詐騙被害人之匯款帳號，且所用之聯絡電話亦多為冒
            名申，以避免留下可供警方追查之線索，藉以規避刑責，此為一般刑事
            犯罪實務所可得知之經驗，如謂被告丁○○、丙○○、甲○○三人分別
            開立上開帳戶，且知悉他人將用以供為犯罪使用而仍提供，實與經驗相
            悖。
      （二）次查，被告甲○○所供述向其商借上開帳戶使用之「劉育松」確有其人
            ，並經本院依職權調取劉育松口卡（男六十一年二月二十五日生，身分
            證統一編號：Ｚ000000000號）供其指認在卷，且劉育松因與
            另案被告林和生等人利用被告甲○○所借與之上開帳戶，以相似之詐騙
            手段，向被害人周新川等人詐騙款項，而經檢察官提起公訴，另案被告
            林和生等人並經本院以八十八年度易字第二三九七號刑事判決判處罪刑
            在案，有刑事判決書二份在卷可參，另案被告劉育松則因迄未到案而經
            本院以八十九年度中院洋刑緝字第一三八號發佈通緝中，是被告甲○○
            所辯其上開帳戶係借予另案被告劉育松一節，尚非虛構。
      （三）另綜觀全卷，除被害人顏美繁、蔡清萬等人因受他人詐騙而為匯款至被
            告丁○○、丙○○、甲○○三人所分別開立之上開帳戶內一節外，並無
            其他任何證據可供認定被告丁○○、丙○○、甲○○三人係分別基於幫
            助另案被告劉育松與其餘真實姓名年籍均不詳之成年人詐騙他人而為上
            開帳戶之提供，是被告三人所辯不知另案被告劉育松與其餘真實姓名年
            籍均不詳之成年人將渠等上開帳戶用以詐騙他人及渠等並未參與詐財之
            詞，尚可採信。揆諸前揭規定及判例意旨，於積極證據不足為不利於被
            告之認定時，即應為有利於被告事實之認定，故被告丁○○、丙○○、
            甲○○三人開立上開郵局存款帳戶，雖未善盡妥善保管之責任，致帳戶
            為他人用以犯罪，惟尚不能僅以推測、擬制之方法，而為認定事實之基
            礎；此外，復查無其他積極之證據，足認被告丁○○、丙○○、甲○○
            三人確有如公訴人所指之幫助他人為詐欺之犯行，不能證明被告丁○○
            、丙○○、甲○○三人犯罪，自應為其三人被訴幫助詐欺部分均無罪之
            諭知。
  五、至同案被告戊○○、乙○○部分，俟到案後由本院另行審結。
據上論斷，應依刑事訴訟法第二百九十九條第一項前段，第三百零一條第一項、刑法
第二百十四條、第四十七條、第四十一條、罰金罰鍰提高標準條例第一條前段、第二
條，判決如主文。
中      華      民      國    八十九    年     十一     月      八      日
                                台灣台中地方法院刑事第七庭
                                    法  官  林  宗  成
右正本證明與原本無異。
如不服本判決，應於送達後十日內向本院提出上訴狀(須附繕本)，上訴於台灣高等
法院台中分院。
                                    書記官
中      華      民      國    八十九    年     十一     月      九      日
附錄論罪科刑法條
刑法第二百十四條
明知為不實之事項，而使公務員登載於職務上所掌之公文書，足以生損害於公眾或他
人者，處三年以下有期徒刑、拘役或五百元以下罰金。


司法院資訊處製作；財團法人民間司法改革基金會備份。
